臺灣高等法院臺南分院民事判決
109年度上易字第209號
上  訴  人  何鴻生  
訴訟代理人  賴鴻鳴律師
            黃俊達律師
            鄭淵基律師
被上訴人    黃文正  
            黃亭瑜  
            余明哲  
上  一  人
訴訟代理人  王碧霞律師
上列當事人間請求清償借款事件，上訴人對於中華民國109年4月
21日臺灣嘉義地方法院109年度訴字第110號第一審判決提起上訴
，並為聲明之減縮，本院於109年11月10日言詞辯論終結，判決
如下：
    主  文
原判決關於駁回上訴人後開第二項之訴部分，及訴訟費用之裁判
均廢棄。
上開廢棄部分，被上訴人黃文正應給付上訴人新臺幣壹佰壹拾伍
萬元，及自民國一百零九年三月二日起至清償日止，按週年利率
百分之五計算之利息。
其餘上訴駁回。
廢棄部分第一、二審訴訟費用，由被上訴人黃文正負擔；駁回部
分第二審訴訟費用由上訴人負擔。
    事實及理由
壹、程序方面：
一、按在第二審為訴之變更或追加，非經他造同意，不得為之，
    但減縮應受判決事項之聲明，不在此限，此觀民事訴訟法第
    446條第1項、第255條第1項第3款規定自明。本件上訴人於
    原審係聲明請求被上訴人連帶給付新臺幣（下同）115萬元
    ，及自民國108年9月30日起至清償日止，按週年利率百分之
    12計算之利息（見原審卷第7頁）。嗣上訴聲明請求被上訴
    人共同給付115萬元，及自108年11月6日起按週年利率百分
    之5計算之利息（本院卷一第9頁），於本院審理中，再就利
    息部分減縮為自起訴狀繕本送達最後被告翌日起算（見本院
    卷二第64、93頁），核屬減縮應受判決事項之聲明，合於上
    開規定，應予准許。
二、被上訴人黃文正、黃亭瑜經合法通知，未於言詞辯論期日到
    場，核無民事訴訟法第386條所列各款情形，爰依上訴人之
    聲請，由其一造辯論而為判決。
貳、實體方面：
一、上訴人主張：被上訴人三人於108年7月19日起陸續向上訴人
    借款115萬元，並交付訴外人○○煤氣有限公司（下稱○○公司
    ）簽發如附表所示之支票3張，作為借款憑據。因被上訴人
    黃文正經營之○○當歸鴨肉店要開新分店，需要資金，申辦汽
    車貸款遭拒後，轉向上訴人借貸，新店交由被上訴人黃亭瑜
    、余明哲共同經營，故被上訴人三人在附表所示之3張支票
    背書交給上訴人，余明哲並將其華南銀行之存摺交給上訴人
    保管，供上訴人檢查其財產狀況；嗣上訴人照會支票付款銀
    行，得知發票人○○公司已有退票紀錄，被上訴人拒不還款，
    爰依消費借貸之法律關係，請求被上訴人三人共同給付借款
    115萬元，及自起訴狀繕本送達最後被告翌日起之法定遲延
    利息等語。原審為上訴人敗訴之判決，上訴人聲明不服，提
    起上訴。上訴聲明：㈠原判決廢棄。㈡上開廢棄部分，被上訴
    人黃文正、黃亭瑜、余明哲應共同給付上訴人115萬元，並
    自起訴狀繕本送達最後被告翌日起至清償日止，按週年利率
    百分之5計算之利息。㈢前項所命給付，如任一被上訴人為給
    付，其他被上訴人於其給付範圍內，同免給付義務。
二、被上訴人余明哲則以：被上訴人與黃文正之子、黃亭瑜胞弟
    黃祺翔為好友，108年7月間余明哲至黃亭瑜經營之當歸鴨肉
    店找黃祺翔聊天，黃文正手持支票，偕同一位陌生男子前來
    ，要求其在支票背面簽名，因見支票背面已有黃文正及黃亭
    瑜之簽名，礙於情面才會在支票背面書寫姓名及手機號碼，
    然並無為他人負擔債務之意思，至多僅負背書人責任，其與
    上訴人互不認識，與黃亭瑜更非男女朋友，絕無共同借款開
    店一事；黃亭瑜之妹黃亭樺在108年8、9月間欲開設當歸鴨
    分店，上訴人為貸款仲介業者，黃文正找上訴人向○○雲端服
    務股份有限公司（下稱○○公司）辦理貸款（借貸契約書貸與
    人為○○有限合夥，○○公司為代表人），黃祺翔請其擔任連帶
    保證人，其礙於朋友情誼勉強答應，並提供身分證影本及華
    南銀行存摺正本向○○公司辦理50萬元貸款，故上訴人取得上
    開存摺。其並未與黃文正共同向上訴人借款，亦未收到借款
    金額，上訴人依消費借貸請求給付，自屬無據等語，資為抗
    辯。答辯聲明：上訴駁回。
三、被上訴人黃文正、黃亭瑜經合法通知，未於本院期日到場或
    具狀作何聲明，惟黃亭瑜於原審提出書狀略以：其不認識上
    訴人，係依父親黃文正指示於支票背面簽名，上訴人應證明
    其確有交付借款、該借款黃亭瑜與余明哲、黃文正間有連帶
    債務關係，以及三人間與上訴人有互為借貸意思表示合致之
    事實。其未在支票背面載明「負連帶清償責任」或「負連帶
    保證責任」等文字，僅有票據背書人責任，無清償借款之義
    務等語。
四、本件經依民事訴訟法第463條準用同法第270條之1第1項第3
    款規定，到場之當事人整理並協議簡化爭點後，確認兩造不
    爭執及爭執事項如下：
不爭執事項：　　
  ㈠被上訴人黃文正分別於108年7月2日、7月19日、8月3日透過
    通訊軟體Line傳送附表編號1至3之支票翻拍照片予上訴人，
    上開3紙支票現由上訴人持有中。
  ㈡上訴人持有余明哲設於華南商業銀行嘉義分行之活期儲蓄存 
    款存摺正本2本，交易期間為106年9月5日至108年11月13日 
    。
  ㈢上訴人於108年9月20日照會銀行後，始知○○公司已有退票記
    錄。
  ㈣車牌號碼000-0000之自用小客車為被上訴人黃亭瑜所有，上
    訴人於108年6月底將上開車輛之行車執照、○○當歸鴨肉麵
    店之照片及余明哲之手機號碼傳送予車貸業者李玉梅。
  ㈤上訴人為汽車貸款代辦業者；被上訴人黃文正、黃亭瑜為父
    女，黃祺翔為黃文正之子，黃亭瑜於嘉義市○○○路經營燕
    玉當歸鴨麵店，於108年7月間在嘉義市○○路另開設分店，商
    業登記資料為黃亭樺（黃文正之女）獨資，復於109年6月12
    日歇業；被上訴人余明哲為○○貨運司機。
  ㈥上訴人於108年6月25日自其設於新光銀行嘉義分行之帳戶內
    提領現金260萬元，同年7月30日回存200萬；復於同年8月5
    日領出60萬元。
兩造之爭執事項：
  ㈠上訴人是否曾於108年7月19日晚間在嘉義市○○○路之○○
    當歸鴨肉麵店內交付60萬元借款予被上訴人黃文正、黃亭瑜
    及余明哲收執？
  ㈡上訴人是否曾於108年8月5日交付55萬元借款予被上訴人黃
    文正、黃亭瑜及余明哲收執？
  ㈢如認兩造間之借貸關係存在，上訴人請求被上訴人三人共同
    清償115萬元借款，有無理由？
五、得心證之理由
　㈠按當事人主張有利於己之事實者，就其事實有舉證之責任，
    民事訴訟法第277條前段定有明文。民事訴訟如係由上訴人
    主張權利者，應先由上訴人負舉證之責，若上訴人先不能舉
    證，以證實自己主張之事實為真實，則被上訴人就其抗辯事
    實即令不能舉證，或其所舉證據尚有疵累，亦應駁回上訴人
    之請求（最高法院17年上字第917號判決意旨參照）。又稱
    消費借貸者，於當事人間必本於借貸之意思合致，而有移轉
    金錢或其他代替物之所有權於他方之行為，始得當之。是以
    消費借貸，因交付金錢之原因多端，除有金錢之交付外，尚
    須本於借貸之意思而為交付，方克成立。倘當事人主張與他
    方有消費借貸關係存在者，自應就該借貸意思互相表示合致
    及借款業已交付之事實，均負舉證之責任，其僅證明有金錢
    之交付，未能證明借貸意思表示合致者，仍不能認為有該借
    貸關係存在（最高法院98年度台上字第1045號判決意旨參照
    ）。
　㈡上訴人主張被上訴人三人自108年7月19日起共同陸續向上訴
    人借款，並交付附表所示支票3張，作為借款憑據，惟為被
    上訴人余明哲、黃亭瑜所否認，故上訴人應就其與被上訴人
    三人間具借貸之合意及金錢之交付，負舉證之責。上訴人主
    張其曾於108年7月19日、8月5日交付借款，以其與黃文正之
    line對話、支票及其背書、余明哲存款簿、上訴人存摺提領
    紀錄、黃祺翔與上訴人之line對話、○○鴨肉店之租約等項為
    據（本院卷二第25-33頁書狀所列證據方法），經查：
　　1.黃文正與上訴人之line對話紀錄中，黃文正於108年7月2
      日、7月19日貼上附表編號1、2所示支票照片，並寫「麻
      煩你了」「可以幫我嗎」（本院卷一第45-49頁），另108
      年8月3日貼上附表編號3所示支票照片（本院卷一第77頁
      ）；上開支票3張現由上訴人持有中，參以黃文正之子黃
      祺翔與上訴人之line對話紀錄寫到「生哥，車子的事在處
      理了，利息的部分我現在真的還沒辦法，再給我時間好嗎
      」（本院卷一第87頁）；而上訴人於原審稱：「錢我是交
      給黃文正，我們之間的LINE很清楚，我總共分三次交付金
      錢」等語（原審卷第67頁筆錄），又黃文正經合法通知，
      於原審及本院言詞辯論期日不到場，亦未提出準備書狀爭
      執，對上訴人主張之事實，視同自認，足認黃文正確實有
      以支票3張向上訴人借款，上訴人並有將款項交付黃文正
      ，否則黃文正之子黃祺翔應不至於稱利息沒辦法還等情，
      上訴人主張黃文正向其借款115萬元，應屬可採。
　　2.上訴人另主張黃亭瑜、余明哲為共同借款人，無非係以其
      所持有附表所示3張支票，黃亭瑜、余明哲與黃文正三人
      都有背書，且余明哲有交付上訴人其存摺為據。然查，附
      表所示支票3張，發票人為○○公司，黃文正、黃亭瑜、余
      明哲三人固於支票背面簽名，然其中編號1支票，余明哲
      係於請領款人欄位簽名，非簽名於背書欄位；其餘二人則
      均於背書欄位簽名，有支票影本正反面在卷可稽（原審卷
      第13-15頁），足認黃亭瑜為附表3張支票之背書人，余明
      哲則係附表編號2、3支票之背書人。惟支票為無因證券，
      係作為款項支付之工具，社會上持有第三人背書之支票，
      原因多端，可能為買賣、租金或其他關係之往來，非謂持
      有他人背書之支票，即為背書人共同借款之意，縱認黃亭
      瑜、余明哲於支票背面上簽名隱含擔保之意，亦非必有與
      黃文正共同借款之意思，況上訴人本人於原審自述：「（
      問：余明哲有跟你借錢）他是保人，…（問：余明哲是保
      證人，實際借款人是黃文正、黃亭瑜？）是，余明哲還說
      如果黃文正與黃亭瑜不處理時，他會處理。」（原審卷第
      68頁筆錄），亦即依上訴人本人之認知，余明哲亦非共同
      借款人，自不能僅憑上訴人執有黃亭瑜、余明哲於背面簽
      名之支票，即遽謂黃亭瑜、余明哲二人有與黃文正共同借
      款之事實。上訴人雖主張其持有余明哲之銀行存摺，亦係
      余明哲借款之佐證等語，惟上訴人為汽車貸款代辦業者，
      負責跟各家車貸接洽申請貸款，經其陳明在卷（本院卷二
      第69頁），並有上訴人提出車貸承辦、收件明細可參（本
      院卷一第183頁），另黃亭樺（即黃亭瑜之妹）為負責人
      之○○當歸鴨店（位於○○路），以黃亭樺、余明哲為連帶保
      證人，向○○有限合夥（代表人○○公司）借貸50萬元，由魏
      嘉輝擔任對保人，有借貸契約書在卷（本院卷一第145-14
      7頁），是余明哲抗辯因辦理上開○○有限合夥（代表人○○
      公司）之借貸，而將其身份證影本、薪資存摺交給黃文正
      ，黃文正再轉交上訴人代為辦理○○公司之貸款等情，應屬
      可信，自難以上訴人執有余明哲存摺一事，而認余明哲有
      向上訴人借款。上訴人復未提出其餘證據證明其有將115
      萬元金錢交付予黃亭瑜、余明哲，亦未證明黃亭瑜、余明
      哲有與黃文正共同或連帶借款之事實，則上訴人主張黃亭
      瑜、余明哲二人，應與黃文正共同返還借款115萬元，難
      認有據。
　　3.上訴人固另聲請訊問證人李玉梅、魏嘉輝、沈子涵等人，
      並聲請調閱黃亭瑜於107年7月在遠東國際商業銀行之申請
      貸款未核准之資料、余明哲於華南銀行之補摺、換摺紀錄
      ，惟未說明其聲請調查上開證據，合於民事訴訟法第447
      條第1項但書之規定，已有未當。又李玉梅為車貸之代辦
      業者，經上訴人陳明在卷，參以上訴人提出之車貸承辦、
      收件明細（本院卷一第183頁），其上承辦人欄位有李玉
      梅之名字；黃亭瑜申辦車貸有未核准，與本件是否向上訴
      人借款，係屬二事；魏嘉輝則為○○當歸鴨店（黃亭樺、余
      明哲任連帶保證人）向○○有限合夥（代表人○○公司）借貸
      50萬元之對保人，與本件借款無涉；至於上訴人主張由沈
      子涵介紹黃文正與上訴人認識，然上訴人於原審稱：「（
      問：交付款項是否有證據？是否有證人？）當天就我，跟
      黃文正的家人在場。」（原審卷第44頁筆錄），是沈子涵
      就黃亭瑜、余明哲是否與黃文正共同借款，上訴人有無交
      付借款給黃亭瑜、余明哲二人，無從證明。而余明哲就曾
      交付華南銀行存摺給上訴人之事實，並未否認，僅就交付
      原因所為陳述，與上訴人主張不同，故上訴人聲請向華南
      銀行調閱余明哲補、換摺紀錄，調閱黃亭瑜遠東商銀車貸
      未核准紀錄，聲請訊問上開證人等各項證據方法，均與本
      件借款合意及借款交付事實無涉，而無調查必要，附此敘
      明。
　㈢綜合上開各項，足認本件係被上訴人黃文正一人向上訴人借
    款，惟上訴人上訴聲明請求被上訴人黃文正、黃亭瑜、余明
    哲「共同給付」115萬元本息（本院卷一第9頁聲明上訴狀）
    ，經審判長詢問其在原審請求連帶給付，在二審請求共同給
    付？上訴人訴代稱「是」（本院卷二第94頁筆錄）；另上訴
    人上訴聲明第三項以「第二項給付如任一被上訴人為給付，
    其他被上訴人於給付範圍內同免給付義務」，核其真意為請
    求被上訴人各人均給付115萬元本息，非係各被上訴人平均
    分擔上開金額（86年院台廳民一字第02355號裁判指正要旨
    參照），故上訴人請求黃文正給付115萬元，及自109年3月2
    日（起訴狀繕本於109年2月20日寄存送達最後被告余明哲，
    經10日發生送達效力，原審卷第29頁送達證書）起至清償日
    止，按週年利率百分之5計算之利息，為有理由，應予准許
    。
六、綜上所述，上訴人依借貸契約，請求被上訴人黃文正給付11
    5萬元，及自109年3月2日起至清償日止，按週年利率百分之
    5計算之利息部分，為有理由，應予准許；逾此部分之請求
    ，為無理由，不應准許。從而原審就上開應准許部分，為上
    訴人敗訴之判決，尚有未洽，上訴論旨指摘原判決此部分不
    當，求予廢棄改判，為有理由，爰由本院廢棄改判如主文第
    二項所示。至於上訴人之請求不應准許部分，原審為上訴人
    敗訴之判決，經核並無不合，上訴意旨指摘原判決此部分不
    當，求予廢棄改判，為無理由，應駁回此部分之上訴。
七、本件事證已臻明確，上訴人於本院聲請調查之證據，經核均
    無調查必要，已如前述，兩造其餘之攻擊或防禦方法及所用
    之證據，經本院斟酌後，認為均不足以影響本判決之結果，
    爰不逐一論列，附此敘明。
八、據上論結，本件上訴為一部有理由、一部無理由，依民事訴
    訟法第450條、第449條第1項、第79條、第463條、第385條
    第1項前段，判決如主文。
中　　華　　民　　國　　109 　年　　11　　月　　27　　日
                  民事第一庭    審判長法  官  丁振昌
                      
                                      法  官  李素靖
                            
　　　　　　　　　　　　　　          法  官  蔡孟珊
上為正本係照原本作成。
不得上訴。
中　　華　　民　　國　　109 　年　　11　　月　　27　　日

                                      書記官  鄭信邦
　　　　　　　　　　　　　　
附表        編號 付款行 發票日 票號 發票人 背書人 面額 退票日  1 玉山銀行東嘉義分行 108年10月1日 000000000 ○○煤氣有限公司 黃文正 黃亭瑜 （余明哲簽名於請領款人欄位） 30萬元 109年3月12日  2 玉山銀行東嘉義分行 108年8月21日 000000000 ○○煤氣有限公司 黃文正 黃亭瑜 余明哲 30萬元 109年3月12日  3 玉山銀行東嘉義分行 108年11月5日 000000000 ○○煤氣有限公司 黃文正 黃亭瑜 余明哲 55萬元 109年3月12日